【裁判字號】    96,訴,1236
【裁判日期】    970204
【裁判案由】    營利事業所得稅
【裁判全文】
臺北高等行政法院判決
                                     96年度訴字第1236號
                              .
原      告  有限責任花蓮縣機關學校
            員工消費合作社聯合社
代  表  人  甲○○
訴訟代理人  陳英得  會計師
被      告  財政部臺灣省北區國稅局
代  表  人  陳文宗（局長）
訴訟代理人  乙○○
上列當事人間因營利事業所得稅事件，原告不服財政部中華民國
96年2 月8 日台財訴字第09500447450 號訴願決定，提起行政訴
訟。本院判決如下：
    主  文
原告之訴駁回。
訴訟費用由原告負擔。
    事  實
一、事實概要：原告92年度營利事業所得稅結算申報，列報營業
    收入淨額新臺幣（下同）131,747,312 元，營業淨利虧損3,
    661,206 元，被告初查以其未能提示進、銷、存及各式成本
    表等供查，致成本無法勾稽，按該業（行業標準代號：4759
    -99 ）同業利潤標準毛利率19﹪，核算其營業毛利25,031,9
    89元，減除營業費用及損失總額15,538,898元，營業淨利為
    9,493,091 元，惟較按同業利潤標準淨利率7 ﹪核算9,222,
    311 元為高，乃依營利事業所得稅查核準則第6 條第1 項規
    定，核定其營業淨利9,222,311 元，應補稅額2,636,622 元
    。原告申請復查，未獲變更，提起訴願經訴願決定駁回後，
    而提起本件行政訴訟。
二、兩造聲明：
    (一)原告聲明：訴願決定及原處分（含復查決定）均撤銷。
    (二)被告聲明：駁回原告之訴。
三、兩造之爭點：
    1.原告有無所得稅法第4 條第1 項第14款免稅規定之適用？
    2.被告按同業利潤標準淨利率核定原告之營業淨利，是否合
      法？
    (一)原告主張之理由：
      1.按財政部96年4 月26日營利事業免稅所得相關成本費用
        損失分攤辦法第2 條第2 項「…前項各款規定以外之免
        稅所得，其相關成本費用或損失應分別辨認歸屬；無法
        分別辨認歸屬者，應以合理方式分攤之。」80.12.30台
        財稅第801261930 號函釋：「…營業稅法第8 條第1 項
        第10款規定，合作社依法經營銷售與社員之貨物或勞務
        及政府委託其代辦之業務，免徵營業稅。…上開合作社
        及員工福利機構，如兼營非社員或對外銷售貨物、勞務
        者，應通知切實執行查驗購買人之證件（例如社員證、
        識別證），或對社員（對內）及非社員（對外）之販售
        區域予以區隔分開，或作其他易於辨識之處置; 其屬對
        社員（對內）之銷售額部分，予以免稅，其屬對非社員
        （對外）之銷售額部分，應依法課徵營業稅」。另85.1
        .10 台財稅第841663993 號函釋：「…信用合作社對社
        員、非社員及準社員之存款運用情形，未分別設帳或分
        戶記載，而係混合運用無法劃分者，應就其非社員超額
        存款金額占當月份總存款金額之比例，按月核計其應計
        徵營業稅之利息收入。」64.6.30 台財稅第34650 號函
        釋：「各地區區域性合作社除供應社員消費品業務外，
        如有兼營信用、生產、運銷、公用、利用…等業務，其
        供應社員消費品部分，准按其所佔全部營業收入比率計
        算盈餘，免計入課稅所得額。」依上揭財政部函釋，無
        論營業稅或所得稅，均採按比例課稅見解，至為灼然。
        被告指稱原告有對外營業，從而否准原告比例課稅之主
        張，難謂適法，亦與司法院解釋第218 號，推計課稅應
        力求客觀、合理之意旨不符。
      2.緣原告就「營業稅」部份放棄免稅，是以申領統一發票
        使用，並於社員社或非社員社之社員購物時，依規定開
        立收銀機統一發票（其中農產品部份依法免稅，其他用
        品應稅）；向供應廠商收取新品作業費用或水電補貼款
        時則開立手寫式三聯式統一發票（應稅），另少部份公
        司行號就近向原告購物，原告亦依規定開立手寫式三聯
        式統一發票（應稅）。易言之，原告係以收銀機統一發
        票（開立對象為社員）與手寫三聯式統一發票（開立對
        象為非社員）作為社員與非社員銷售額之區分標準，此
        有原告92年度三聯式開立統一發票明細表可証。故原告
        92年全年銷售額（淨額）為131,747,312 元，其中社員
        銷售金額為129,963,840 元，非社員銷售金額為1,783,
        472 元，則依上揭財政部函釋及財政部賦稅署95年3 月
        20日賦稅新聞稿意旨計算，原告當年度之免稅所得額為
        2,265,933元。
      3.次按，行政程序法第1 條及第8 條條文意旨，除闡明行
        政行為應注重程序正義外，並將私法上之「誠信原則」
        明文化，不僅行政機關於執行職務時應予注意，而且人
        民在行使或保護其權利時，亦應予正視。爰此，被告於
        95年3 月20日在其官方網站發布新聞，指明「依法經營
        不對外營業之消費合作社，若有對非社員營業，只要能
        區分社員與非社員盈餘者，僅對非社員盈餘課徵營利事
        業所得稅」。已明確指出其對消費合作社有對非社員營
        業情形，係採比例課稅方式處理，事後卻出爾反爾，以
        賦稅署新聞稿係行政機關之宣傳資料，不具拘束力云云
        搪塞，難謂符合禁反言原則。尤有甚者，行政機關將其
        意思表示，對外公布，在人民對之產生信賴之基礎上，
        可恣意為一己之利加以推翻，則誠信公平原則焉在。再
        者，本案於鈞院準備庭時，原告即主張此爭點，被告並
        未否認該新聞稿之效力，並要求原告提示相關事證，據
        以證明非社員營業之比例。詎原告依規定提示證據後，
        被告對之卻不置可否，輕率以其不受自己發布之意思表
        示拘束否准，原告主張，其法庭上之認諾行為，豈非兒
        戲？綜上論結，足證被告之課稅處分，明顯違反財政部
        歷次比例課稅函釋意旨，亦違反其自行作成，公布於外
        之新聞稿見解，難謂符合依法行政原則。
      4.又按，司法院大法官釋字第218 號解釋意旨，稽徵機關
        採用推估課稅方法，必納稅義務人未自行申報或未提示
        證明所得額之帳簿、文據時，始得行之，且指明估計所
        得額時，應力求客觀合理，使與納稅義務人之實際所得
        相當，否則即有違租稅公平原則。本案被告初查時，原
        告均依其指示，提示相關帳冊、憑證供查，俟被告認定
        原告所提進銷存資料係「按月」結算與超市依「年度」
        結算之格式不同，逕以同業利潤標準核定稅捐後，原告
        除力陳原告係合作社組織與公司組織有別，不應以「超
        市」之利潤核課原告稅捐外，並同時設法尋找電腦廠商
        修改程式，以配合被告之要求格式，就進銷存資料檔轉
        換「年結」資料提示，詎被告復查時僅以「以12月份進
        貨為例，總社進貨分類簿與進貨金額不符；美崙分社進
        貨分類簿與進貨金額亦不符。以7 月銷貨為例，總社銷
        貨簿與轉帳傳票及收銀日報表金額均不符」等空泛不具
        體之文字，在未指明究竟何筆資料不符，亦未容原告有
        就其所指不符之處陳述意見情況下，即輕率推論原告所
        提示之進銷存資料「無從審理」，難謂符合行政程序法
        之程序規定，原告至難信服！
    (二)被告主張之理由：
      1.原告係經營其他綜合商品零售業，92年度列報營業收入
        淨額131,747,312 元及營業淨利虧損3,661,206 元，被
        告所屬花蓮縣分局以其未能提示進貨簿、銷貨簿、存貨
        簿及各式成本表等供核，成本無法勾稽查核，按該業（
        行業標準代號：4759-99 ）同業利潤標準毛利率19﹪核
        算營業毛利25,031,989元，減除營業費用及損失總額15
        ,538,898元，核算營業淨利9,493,091 元，較按同業利
        潤標準淨利率7 ﹪核算9,222,311 元為高，依營利事業
        所得稅查核準則（下稱查核準則）規定，核定營業淨利
        9,222,311 元。又原告於復查時，雖提示進銷存彙總表
        供核，惟未能提示進貨簿、銷貨簿及存貨明細帳等相關
        帳證，成本仍無法勾稽查核，故復查決定仍維持原核定
        營業淨利9,222,311 元，於法並無不合。
      2.原告訴願雖主張其符合所得稅法免稅規定，不服依同業
        利潤標準核定，應以對社員與非社員方式區分，並依其
        所佔比例分別徵免稅捐云云，惟按，「依法經營不對外
        營業之消費合作社聯合社，直接銷售貨物或勞務與所屬
        社員社之社員，依…營業稅法第8 條第1 項第10款及所
        得稅法第4 條第1 項第14款規定，免徵營業稅及所得稅
        。」為財政部93.12.24台財稅字第09304559140 號函所
        明釋。查原告申請自84年11月起放棄免徵營業稅，業經
        花蓮縣稅捐稽徵處84年12月21日（84）花稅工字第3136
        5 號函核准自85年1 月1 日起放棄適用免稅在案，復主
        張應以對社員與非社員方式區分，並依其所佔比例分別
        徵免稅捐與「禁反言」原則有違；另依原告92年度營業
        稅銷售額與稅額申報書資料查核，其既自行開立三聯式
        發票應稅銷售額，銷售對象有非原告所主張之營利事業
        ，足證其除有對社員供銷貨品外，並有對外營業之事實
        ，不符合前揭免稅規定；而原告主張供應社員消費品部
        分，應按其所佔全部營業收入比率計算盈餘，免計入課
        稅所得乙節，查原告申報92年度營利事業所得稅，並未
        區分社員與非社員盈餘，且未列報免稅所得，原告就此
        並無舉證以其實說，所訴核無足採。
      3.原告於訴訟中雖主張其92年度全年銷售額（淨額）131,
        747,312 元，對社員銷售金額129,963,840 元，非社員
        銷售金額1,783,472 元，依95年3 月20日賦稅署新聞稿
        意旨，計算免稅所得額為虧損2,265,933 元云云。查原
        告僅提示免稅比例計算表，並未說明其究係如何區分計
        算社員及非社員之銷售金額，又依前揭新聞稿意旨，應
        由原告提出相關證明文據，以憑勾稽審查，然原告未能
        提示計算社員與非社員盈餘之相關證明文件供核，所訴
        核不足採。原告雖又主張係以開立收銀機統一發票與三
        聯式統一發票作為社員與非社員銷售額之區分標準，且
        依上開新聞稿意旨，應以其三聯式發票及收銀機統一發
        票所開立之銷售額作為區分計算社員及非社員之銷售金
        額，並以非社員之盈餘計算營利事業所得稅云云，經查
        賦稅新聞稿係行政機關之宣傳資料，並非法規命令或行
        政規則，且非行政慣例，被告作為認事用法並無違誤，
        應不受該則新聞稿拘束。又原告自行開立三聯式統一發
        票應稅銷售額予非社員，為原告所不爭執，核屬經營對
        外營業之消費合作社，依前揭財政部93年函釋規定，非
        屬適用免徵所得稅範圍，原處分並無不合，請續予維持
        。
    理  由
一、本件原告起訴時，被告之代表人為凌忠嫄，嗣於訴訟中變更
    為陳文宗，茲據新任代表人具狀聲明承受訴訟，經核無不合
    ，應予准許。
二、按「稽徵機關進行調查或復查時，納稅義務人應提示有關各
    種證明所得額之帳簿、文據；其未提示者，稽徵機關得依查
    得之資料或同業利潤標準，核定其所得額。」「本法第83條
    所稱之帳簿文據，其關係所得額之一部或關係課稅年度中某
    一期間之所得額，而納稅義務人未能提示者，稽徵機關得就
    該部分依查得之資料或同業利潤標準核定其所得額。」所得
    稅法第83條第1 項及同法施行細則第81條分別定有明文。又
    「帳簿文據，其關係所得額之一部而未能提示者，依所得稅
    法施行細則第81條之規定辦理。但其核定所得額，以不超過
    當年度全部營業收入淨額依同業利潤標準核定之所得額為限
    。」亦為查核準則第6 條第1 項所明定。
三、本件原告係經營其他綜合商品零售業，92年度營利事業所得
    稅申報，原列報營業收入淨額131,747,312 元及營業淨利虧
    損3,661,206 元，經被告查核結果，以原告經通知未能提示
    進貨簿、銷貨簿、存貨簿及各式成本表等供核，致成本無法
    勾稽查核，乃按該業（行業標準代號：4759-99 ）同業利潤
    標準毛利率19% ，核定營業毛利為25,031,989元，經減除營
    業費用及損失後，因其營業淨利9,493,091 元較按同業利潤
    標準淨利率7﹪核算9,222,311 元為高，乃依查核準則第6條
    第1 項但書規定，核定營業淨利為9,222,311 元之事實，為
    兩造所不爭，並有原告前開結算申報書、被告所屬花蓮分局
    通知函、送達回執、原告說明書、被告核定通知書附原處分
    卷第25、41、59-63 、66-72 頁可稽，堪信為真實。
四、原告起訴主張：依所得稅法第4 條第1 項第14款及財政部80
    .12.30台財稅第801261930 號函及64.6.30 台財稅第34650
    號函釋規定，原告係花蓮縣境內各機關學校員工消費合作社
    聯合組織，依法對社員之盈餘應有免稅之適用，原告亦依財
    政部賦稅署95年3 月20日發布之新聞稿規定，依其係以開立
    二聯式或三聯式發票區分社員與非社會員之銷售額，其中對
    社員之銷售額為129,963,840 元、非社員之銷售額為1,783,
    472 元，被告自應依上揭規定按比例分別徵免稅捐等語。故
    本件之爭執，在於原告有無所得稅法第4 條第1 項第14款免
    稅規定之適用？及被告按同業利潤標準淨利率核定原告之營
    業淨利，是否合法？
五、經查：
    (一)按基於租稅法定主義，免稅事由應由法律明文規定，依所
      得稅法第4 條第1 項第14款規定，依法經營不對外營業消
      費合作社之盈餘，始得免納所得稅。又「合作社得免徵所
      得稅及營業稅。」「合作社業務之經營，應受左列之限制
      。但政府委託代辦及為適應非常之緊急措施者，不在此限
      ：…二、經營本法第三條第三款業務之合作社，不得以物
      品售與非社員，或以設備供非社員使用。」亦為合作社法
      第7 條及同法施行細則第5 條第2 所明定。故財政部93年
      12月24日台財稅字第09304559140 號函釋略以：「依法經
      營不對外營業之消費合作社聯合社，直接銷售貨物或勞務
      與所屬社員社之社員，依…所得稅法第4 條第1 項第14款
      規定，免徵…所得稅。」符合前揭法條規範意旨，自得予
      援用。
    (二)查原告係經營對外營業之消費合作社，其申請自84年11月
      起放棄免徵營業稅，業經花蓮縣稅捐稽徵處以84年12月21
      日（84）花稅工字第31365 號函核准自85年1 月1 日起放
      棄適用免稅在案，又依原告92年度營業稅銷售額與稅額申
      報書資料及營業人進銷項交易對象銷項去路彙加明細表所
      載，其銷售對象亦有非原告所主張之營利事業，且經被告
      所屬花蓮縣分局分別於95年5 月24日及同年月26日派員前
      往原告營業地址瞭解營業情形，原告並未查驗相關證件，
      即非社員亦能自由進出交易，核屬經營對外營業之消費合
      作社等情，為原告所不爭，並有花蓮縣稅捐稽徵處前開函
      附原處卷(一)54-56 頁、花蓮分局出勤紀錄、原告開立之二
      聯式發票附原處分卷(二)154-155 頁及原告前開92年度營業
      稅申報相關文書資料附本院卷第36-61 頁可證，揆諸前揭
      法條及函釋規定，自非屬適用免徵所得稅範圍。
    (三)原告雖援引上揭80年函釋及64年函釋規定，主張其對社員
      銷售金額部分，應免計入課稅所得云云。惟查，上揭80年
      函釋係財政部針對營業稅法第8 條第1 項第10款關於「合
      作社依法經營銷售與社員之貨物或勞務免徵營業稅」規定
      ，核釋：「上開合作社及員工福利機構，如兼營非社員或
      對外銷售貨物、勞務者，應通知切實執行查驗購買人之證
      件（例如社員證、識別證），或對社員（對內）及非社員
      （對外）之販售區域予以區隔分開，或作其他易於辨識之
      處置；其屬對社員（對內）之銷售額部分，予以免稅，其
      屬對非社員（對外）之銷售額部分，應依法課徵營業稅。
      」並非對所得稅法第4 條第1 項第14款免稅規定所為之函
      釋，且營業稅法及所得稅法之規範目的及內容亦不相同，
      自難比附援引適用。至上揭64年函釋所稱: 「各地區區域
      性合作社除『供應社員消費品業務』外，如有『兼營信用
      、生產運銷、公用利用…等業務』，其供應社員消費品部
      分，准按其所佔全部營業收入比率計算盈餘，免計入課稅
      所得額。」係核釋各地區區域性合作社如兼營各種業務者
      ，就其中符合前揭所得稅法第4 條第1 項第14款規定「不
      對外營業」之「供應社員消費品業務」部分，得按全部營
      業收入比率計算盈餘，免計入課稅所得額，尚難謂該合作
      社如有對非社員供應消費品營業者，仍有該免稅規定之適
      用。
    (四)再按，當事人主張有利於己之事實者，就其事實有舉證之
      責任，民事訴訟法第277 條前段定有明文，依行政訴訟法
      第136 條之規定，上開規定為行政訴訟程序所準用。而稅
      捐優惠係就依稅法一般規定已成立之稅捐債務，因優惠之
      特別規定而例外減免其稅負金額，屬於權利發生後之權利
      解消事由，則此等優惠構成要件事實之證明責任，自應由
      納稅義務人負擔證明責任。原告雖另援引賦稅署95年3 月
      20日發布之新聞稿略以：「依法經營不對外營業之消費合
      作社，若有對非社員營業，只要能區分社員與非社員盈餘
      者，僅對非社員盈餘課徵營利事業所得稅。」（見本院卷
      第81頁反面），主張應區分對社員與非社員之銷售額，分
      別徵免所得稅云云。惟查，原告申報92年度營利事業所得
      稅，並未區分社員與非社員盈餘，且未列報免稅所得，為
      原告所不爭，並有其前開結算申報書可稽，核與賦稅署發
      布上開新聞稿所示之情形不同。原告雖於訴訟中主張其係
      以開立二聯式或三聯式發票用以區分社員與非社會員之銷
      售額，然未提示相關證明文據以供勾稽查核是否屬實，且
      依統一發票使用辦法第7 條規定，原告（營業人）銷售貨
      務或勞務應開立二聯式發票或三聯式發票，係以其銷售對
      象是否為營業人為據，與其是否為原告之社員或非社員無
      涉；復參諸被告所屬花蓮縣分局分別於95年5 月24日及同
      年月26日派員前往原告營業地址瞭解營業情形，原告並未
      查驗相關證件，且於該調查人員購物時亦開立二聯式發票
      等情，已如前述，亦有該發票附原處分卷(二)154 、155 頁
      可稽，原告所稱其係以二聯式或三聯式發票區分社員與非
      社會員之銷售額云云，其真實性實有疑義，此外，原告亦
      未能提出其他可資採信之具體證據以為證明，空言主張其
      開立二聯式發票係對社員之銷售額，應免徵所得稅云云，
      亦無足採。
    (五)又按，所得稅法第83條規定所謂未提示，兼指帳簿文據全
      部未提示，或雖提示而不完全、不健全或不相符者均有其
      適用（改制前行政法院61年度判字第198 號判例參照）。
      查原告係經營其他綜合商品零售業，92年度雖列報營業收
      入淨額131,747,312 元及營業淨利虧損3,661,206 元，惟
      經被告通知均未能提示進貨簿、銷貨簿及存貨明細等相關
      成本表供核，致成本無法勾稽查核，為原告所不爭，並有
      原告結算申報書、說明書及被告所屬花蓮分局通知函、送
      達回執可證。嗣原告於訴願中雖依被告通知提示相關帳簿
      憑據證供核，惟經被告依其提供之進、銷、存簿與分類帳
      等資料查核，其數量及金額並不相符，以12月進貨為例，
      總社進貨分類簿與進貨簿金額不符（見原處分卷(二)第29-3
      1 頁），美侖分社進貨分類簿與進貨簿金額不符（見原處
      分卷(二)第32-34 頁）；又以7 月銷貨為例，總社銷貨簿與
      轉帳傳票及收銀日報表金額不符（見原處分卷(二)第36-66
      、67-153頁），核其成本仍無法勾稽查核。故被告依所得
      稅法第83條規定，按該業（行業標準代號：4759-99 ）同
      業利潤標準毛利率19% ，核定營業毛利為25,031,989元，
      經減除營業費用及損失後，因其營業淨利9,493,091 元較
      按同業利潤標準淨利率7 ﹪核算9,222,311 元為高，乃依
      查核準則第6 條第1 項但書規定，核定營業淨利為9,222,
      311 元，揆諸前揭規定，於法並無不合。
六、綜上所述，原告之主張均無足採。原處分於法並無違誤，訴
    願決定予以維持，亦無不合，原告仍執前詞，訴請撤銷，為
    無理由，應予駁回。
據上論結，本件原告之訴為無理由，爰依行政訴訟法第98條第1
項前段，判決如主文。
中    華    民    國    97    年     2    月    4     日
                    臺北高等行政法院第二庭
                              審判長法  官  徐瑞晃
                                    法  官  陳金圍
                                    法  官  蕭惠芳
上為正本係照原本作成。
如不服本判決，應於送達後20日內，向本院提出上訴狀並表明上
訴理由，如於本判決宣示後送達前提起上訴者，應於判決送達後
20日內補提上訴理由書（須按他造人數附繕本）。
中    華    民    國    97    年     2    月    4     日
                                    書記官  李淑貞


司法院資訊處製作；財團法人民間司法改革基金會備份。
